【裁判字號】    96,訴,1671
【裁判日期】    971031
【裁判案由】    殺人未遂
【裁判全文】
臺灣板橋地方法院刑事判決              96年度訴字第1671號
公  訴  人  臺灣板橋地方法院檢察署檢察官
被      告  乙○○
                    （另案於臺灣臺北監獄臺北分監執行中）
選任辯護人  徐家福  律師
上列被告因殺人案件，經檢察官提起公訴（96年度偵字第5396號
），本院判決如下：
    主  文
乙○○共同殺人，未遂，處有期徒刑伍年陸月。
    事  實
一、乙○○於民國85年12月3 日晚間，在臺北縣三重市○○路與
    河濱北街路口處附近之某址海產店內，與數名友人一同飲酒
    ，直至翌日（即12月4 日）凌晨飲酒結束後，始由某真實姓
    名、年籍不詳之成年男子，騎乘機車搭載乙○○離去；嗣於
    同日凌晨1 時45分許，乙○○與該名男子共乘機車行經臺北
    縣三重市○○路與長壽街路口處時，因與其他車輛發生擦撞
    ，雙方下車理論後，不歡而散，對方並逕自揚長而去；乙○○與該名男子因不滿對方之態度，於氣憤之餘，乃由該名男
    子取出不詳之人所有、刀刃長約30公分、外形狀似菜刀之刀
    械1 支，乙○○則徒手，2 人一同於該路口處附近徘徊、尋
    覓對方之行蹤；此時適有丙○○、甲○○2 人徒步行經該處
    ，乙○○及該名男子見狀，認丙○○、甲○○2 人係與對方
    同夥之人，渠2 人於怒氣無處宣洩、復均有酒意之情形下，
    竟共萌殺人之犯意聯絡，欲置丙○○、甲○○2 人於死地，
    乃先由該名男子大聲呼喊：「他們是同夥的！」，並一同自
    後方追上丙○○、甲○○2 人，由該名男子持前述刀械朝丙○○左大腿後側猛砍1 刀，致丙○○受有左大腿刀傷之傷害
    ；丙○○、甲○○2 人驚覺後方來者不善，乃分頭欲各自逃
    離現場，乙○○及該名男子見狀，即由該名男子大聲呼喊：
    「幹！別跑，要給你死！」等語，並亦分頭展開追逐，由乙○○追逐丙○○、該名男子追逐甲○○，惟因乙○○未追上
    丙○○，丙○○始得倖免於難；而甲○○則於追逐過程中跌
    倒在地，該名男子追上甲○○後，即舉刀朝甲○○頭部砍下
    ，然為甲○○以手部擋開，此時乙○○因未追上丙○○而折
    返，見甲○○已跌倒在地，即上前自甲○○左側抓住甲○○
    之雙手，使甲○○無法繼續以手部抵擋，該名男子則持刀朝
    甲○○身體、腿部等處猛力揮砍，惟因甲○○仍持續奮力掙
    扎、扭動，始未傷及要害處；乙○○見甲○○堅不就範，亦
    出手毆打甲○○之身體，此時適有警員巡邏至該處，該名男
    子見狀，即持刀迅速逃逸，乙○○則避走不及，為警當場查
    獲，甲○○始因而倖免於死，惟仍受有兩下肢多處裂傷併肌
    肉斷裂、右臏骨及腿骨開放性骨折等傷害。
二、案經丙○○、甲○○訴由臺北縣政府警察局三重分局報請臺
    灣板橋地方法院檢察署檢察官偵查起訴。
    理  由
一、訊據被告乙○○固不否認於前揭時、地，與該名成年男子因
    共乘機車與他人發生行車糾紛，進而與告訴人丙○○、甲○○2 人發生肢體衝突，其確有出手毆打告訴人甲○○之行為
    等事實，惟矢口否認有何殺人未遂犯行，辯稱：伊當時已經
    喝醉，不記得發生了什麼事情，伊有徒手毆打告訴人甲○○
    ，但伊沒有要致告訴人丙○○、甲○○2 人於死的意思云云
    ；被告之選任辯護人則為被告辯稱：被告與告訴人丙○○、
    甲○○2 人素不相識，僅單純因酒後行車糾紛發生衝突，並
    無殺人之動機，且本件持刀大喊：「幹！別跑，要給你死！
    」及揮刀砍傷告訴人丙○○、甲○○2 人之人，係與被告同
    行之該名男子，並非被告，被告僅徒手毆打告訴人甲○○，
    倘被告亦有殺人之故意，豈有空手而未持任何武器之理？況
    本件告訴人丙○○、甲○○2 人之受傷部位，均在腿部、下
    肢等處，非屬頭部、胸部、腹部等足以致人於死之要害部位
    ，亦足見被告等人之行為僅在教訓告訴人丙○○、甲○○2
    人，並無致人於死之主觀犯意，被告本件行為應僅構成傷害
    罪，不能論以殺人未遂罪等情。經查：
  (一)按被告以外之人於審判外之陳述，經當事人於審判程序同意
    作為證據，法院審酌該言詞陳述或書面陳述作成時之情況，
    認為適當者，得為證據，刑事訴訟法第159 條之5 第1 項定
    有明文。本件告訴人丙○○、甲○○2 人於警詢中所為之陳
    述，被告及檢察官於本院審理程序中，均表示無意見且同意
    作為證據（見本院96年6 月12日準備程序筆錄第3 頁），本
    院審酌上開告訴人丙○○、甲○○2 人於警詢中所為之陳述
    ，係關於渠2 人當時遭被告及該名男子追砍、受傷之始末，
    依渠等陳述作成時之外部情況，並無該等供述證據係違法取
    得或信用性明顯過低之情形，認為適當，依首揭刑事訴訟法
    第159 條之5 第1 項規定，上開告訴人丙○○、甲○○2 人
    於警詢中之陳述，自有證據能力，此合先敘明。
  (二)上揭事實，業據告訴人丙○○、甲○○2 人於警詢中指訴綦
    詳（見臺灣板橋地方法院檢察署85年度偵字第23754 號偵查
    卷宗【下稱偵查卷第1 冊】第6 至第8 頁），並於偵查中檢
    察官訊問時及本院審理時均到庭結證明確（見臺灣板橋地方
    法檢察署96年度偵字第5396號偵查卷宗【下稱偵查卷第2 冊
    】第21至第22頁、第15至第16頁之訊問筆錄，本院97年10月
    15日審判筆錄第2 至第15頁），復有告訴人甲○○所提出之
    馬偕紀念醫院診斷證明書1 紙在卷可稽（見偵查卷第2 冊第
    18頁），且被告於警詢及檢察官初訊時，亦均坦承其與該名
    男子因共乘機車與他人發生行車糾紛，心有不甘，而由該名
    男子持刀、其則徒手，2 人一同沿街尋覓對方行蹤，待發現
    告訴人丙○○、甲○○2 人後，認該2 人即為對方同夥之人
    ，乃由該名男子持刀砍傷告訴人丙○○、甲○○2 人，其則
    徒手毆打告訴人甲○○等事實（見偵查卷第1 冊第3 至第5
    頁之偵訊筆錄、第12至第13頁之訊問筆錄）。按持菜刀類具
    有利刃之刀械任意揮砍人之身體，危險性甚高，足以致人於
    死，此為眾所週知之情，亦為被告所自承（見偵查卷第1 冊
    第3 頁反面之偵訊筆錄）；查本件與被告同行之該名男子持
    以砍傷告訴人丙○○、甲○○2 人所用之刀械，其刀刃長約
    30公分、外形狀似菜刀，此據告訴人丙○○於偵查中檢察官
    訊問時及本院審理時均結證明確（見偵查卷第2 冊第21頁之
    訊問筆錄，本院97年10月15日審判筆錄第7 至第8 頁），顯
    見該刀械極具危險性，足以對他人之生命安全造成重大危害
    ；而被告與該名男子因與他人發生行車糾紛，心生不滿，即
    由該名男子持前述具危險性之刀械，2 人一同結夥沿街尋釁
    ，並於發現告訴人丙○○、甲○○2 人後，即不由分說，自
    後方追上，直接朝告訴人丙○○之腿部猛砍1 刀，復於告訴
    人丙○○、甲○○2 人欲分頭逃離現場時，由該名男子高喊
    ：「幹！別跑，要給你死！」等語，渠2 人並立即分頭對告
    訴人丙○○、甲○○2 人展開追逐，此已彰顯被告與該名男
    子欲對告訴人丙○○、甲○○2 人趕盡殺絕之心態；又告訴
    人甲○○則於追逐過程中，不慎跌倒在地，該名男子追上告
    訴人甲○○後，即舉刀朝告訴人甲○○頭部之要害處砍下，
    幸為告訴人甲○○以手部擋開（見本院97年10月15日審判筆
    錄第12頁告訴人甲○○之證述情節），此時被告因未追上告
    訴人丙○○而折返，見狀後非但未阻止該名男子繼續揮砍告
    訴人甲○○，反上前抓住告訴人甲○○之雙手，使其無法再
    以手抵擋，而任令該名男子繼續持刀揮砍告訴人甲○○，直
    至發現警方到場，始行罷手（見本院97年10月15日審判筆錄
    第11至第13頁告訴人甲○○之證述情節），此益徵被告與該
    名男子於主觀上確均有致告訴人甲○○於死之犯意無疑。參
    合全盤上情，足認被告與該名男子間，就前述持刀揮砍告訴
    人丙○○、甲○○2 人之行為，彼此間確有犯意之聯絡及行
    為之分擔，且依前述渠等持刀揮砍告訴人丙○○、甲○○2
    人之過程、手段，及所造成告訴人丙○○受有左大腿刀傷、
    告訴人甲○○受有兩下肢多處裂傷併肌肉斷裂、右臏骨及腿
    骨開放性骨折等非輕之傷害等情節觀之，被告與該名男子犯
    罪手法凶殘，足認渠等係基於殺人之犯意而為者，被告自應
    論以殺人未遂犯行之共同正犯，縱當時被告本人並無持刀及
    鼓譟吶喊之行為，亦無解於其罪責之成立。至告訴人丙○○
    、甲○○2 人終未遭砍及要害而能倖免於死，實係因告訴人
    丙○○及時逃離現場，擺脫被告之追逐，而告訴人甲○○於
    倒地後，先以手撥擋該名男子朝向其頭部之揮砍，復於雙手
    遭被告壓制後，仍持續奮力掙扎、扭動，避免身體要害處遭
    砍及，加以幸有警員適時到場，並及時將其送醫救治，始未
    釀成大害（見本院97年10月15日審判筆錄第13頁、第15頁告
    訴人甲○○之證述情節），非謂被告及該名男子自始即無致
    告訴人丙○○、甲○○2 人於死之犯意，甚屬灼然；從而，
    被告（及其選任辯護人）前開所辯被告並無致人於死之主觀
    犯意云云，顯屬避重就輕之詞，委無可採。
  (三)綜上所述，本件事證明確，被告與該名男子共同殺人未遂之
    犯行，堪以認定。
二、按被告行為後，94年2 月2 日修正公布之刑法部分修正條文
    ，業於95年7 月1 日施行。修正後刑法第2 條第1 項規定：
    「行為後法律有變更者，適用行為時之法律。但行為後之法
    律有利於行為人者，適用最有利於行為人之法律」，上揭條
    文係規範行為後法律變更所生新舊法律比較適用之準據法，
    於刑法修正施行後，應適用上揭條文之規定，為「從舊從輕
    」之比較。次按關於死刑、無期徒刑之減輕，修正前刑法第
    64條第2 項、第65條第2 項原分別規定：「死刑減輕者，為
    無期徒刑，或為15年以下12年以上有期徒刑」、「無期徒刑
    減輕者，為7 年以上有期徒刑」；修正後之刑法第64條第2
    項、第65條第2 項則分別規定：「死刑減輕者，為無期徒刑
    」、「無期徒刑減輕者，為20年以下15年以上有期徒刑」；
    本件被告所犯刑法第271 條第1 項之殺人罪（詳後述），其
    法定本刑為死刑、無期徒刑或10年以上有期徒刑，而被告之
    殺人犯行僅止於未遂程度，依法得減輕其刑（詳後述），其
    關於法定本刑死刑、無期徒刑之減輕部分，比較新舊法之結
    果，修正後之規定，並未較有利於被告，揆諸前揭說明，本
    件自應適用被告行為時即修正前之刑法規定。
三、核被告所為，係犯刑法第271 條第2 項、第1 項之殺人未遂
    罪。被告上開犯行，與該名真實姓名、年籍不詳之成年男子
    間，互有犯意之聯絡及行為之分擔，渠等並已共同實行犯罪
    之行為，均應依刑法第28條（本條文雖經修正，惟本件被告
    與該名男子已共同實行上開犯罪之行為，無論依修正前、後
    之刑法第28條規定，均成立共同正犯，對於被告並無何有利
    或不利之影響，自不生新舊法比較適用之問題，應依一般法
    律適用之原則，直接適用修正後之規定）論以共同正犯。被
    告以一追逐、砍殺告訴人丙○○、甲○○2 人之行為，觸犯
    2 項殺人未遂罪，而侵害數法益，為同種想像競合，應依刑
    法第55條規定從一殺人未遂罪處斷。被告已著手於殺人行為
    之實行，惟未造成告訴人丙○○、甲○○2 人死亡之結果，
    為未遂犯，依刑法第25條第2 項之規定減輕其刑（按關於未
    遂犯得減輕其刑之規定，修正後之刑法僅將修正前原第26條
    前段規定移列於第25條第2 項，非屬法律變更，依一般法律
    適用原則，自應適用裁判時即修正後之刑法規定）。爰審酌
    被告僅因酒後與他人發生行車糾紛，即結夥持刀沿街尋釁，
    復對於行經該處之告訴人丙○○、甲○○2 人窮追猛砍，欲
    置之於死地，其行為之危險性甚高，手段凶殘，對於告訴人
    2 人所造成之損害及恐懼既深且鉅，犯後亦未能對告訴人2
    人為任何具體之賠償，兼衡被告雖坦承部分事實，惟仍飾詞
    否認犯意，及被告雖參與本件犯行，然終非實際持刀砍殺告
    訴人2 人之人，於本件犯罪尚居於較次要之地位等一切情狀
    ，量處如主文所示之刑，以資懲儆。又本件被告係犯刑法第
    271 條之罪，經本院宣告逾1 年6 月之有期徒刑，依中華民
    國九十六年罪犯減刑條例第3 條第1 項第15款規定，自不得
    依同條例之規定予以減刑，此併予敘明。至前述該名男子持
    以砍殺告訴人丙○○、甲○○2 人所用之刀械1 支，並未扣
    案，亦無證據證明係被告或該名男子所有之物，爰不併予宣
    告沒收，亦附此敘明。
據上論斷，應依刑事訴訟法第299 條第1 項前段，刑法第2 條第
1 項前段、第28條、第271 條第2 項、第1 項、第55條、第25條
第2 項，判決如主文。
本案經檢察官連思藩到庭執行職務
中    華    民    國    97    年    10    月    31    日
                刑事第十五庭  審判長法  官  張江澤
                                    法  官  陳海寧
                                    法  官  劉景宜
以上正本證明與原本無異。
如不服本判決，應於判決送達後10日內敘明上訴理由，向本院提
出上訴狀 (應附繕本) ，上訴於臺灣高等法院。其未敘述上訴理
由者，應於上訴期間屆滿後20日內向本院補提理由書「切勿逕送
上級法院」。
                                    書記官  謝秀青
中    華    民    國    97    年    11    月    21    日
附錄本案論罪科刑法條全文
刑法第271 條第2 項、第1 項
中華民國刑法第271條
（普通殺人罪）
殺人者，處死刑、無期徒刑或 10 年以上有期徒刑。
前項之未遂犯罰之。
預備犯第 1 項之罪者，處 2 年以下有期徒刑。


司法院資訊處製作；財團法人民間司法改革基金會備份。
